【裁判字號】    95,再,20
【裁判日期】    950818
【裁判案由】    土地所有權移轉登記等
【裁判全文】
臺灣高等法院臺中分院民事判決            95年度再字第20號
再審原告    庚○○
            辛○○
            丙○○
            甲○○
            丁○○
上  列三人
法定代理人  壬○○    住台中縣.
再審原告    戊○○    住同上
            乙○○    住台中縣.
共      同
訴訟代理人  吳雄仁律師
再審被告    己○○    住台中縣.
上列當事人間土地所有權移轉登記等事件，再審原告對於中華民
國94年10月25日本院94年度上字第254號確定判決提起再審之訴
，本院判決如下：
    主  文
再審之訴駁回。
再審訴訟費用由再審原告負擔。
    事實及理由
一、按再審之訴，顯無再審理由者，得不經言詞辯論，以判決駁
    回之。民事訴訟法第502條第2項定有明文。
二、再審原告起訴主張略以：
    (一)民事訴訟法第496條第1項第1款所謂「適用法規顯有錯誤
      者」，應包括消極不適用法規之意義在內，此觀司法院大
      法官會議釋字第177號解釋可明。本件原確定判決有消極
      不適用法規之情形，依上開解釋，再審原告自得依據民事
      訴訟法第496條第1項第1款「適用法規顯有錯誤者」之規
      定，提起本件再審之訴。
    (二)查林德祥之五房子孫曾經於民國77年8月9日，訂立同意書
      ，內載：「立同意書人．．．茲同意林德祥派下財產無論
      是否派下五房全部具名，皆同意平均分配，但以民國陸捌
      年貳月以前之財產始包括在內，特立本同意書。另新庄村
      中沙路1-58號南側留6尺供路地用」。再審被告依據該同
      意書，訴請再審原告給付新台幣（下同）2,351,752元，
      第一審判決再審被告敗訴，再審原告勝訴。再審被告上訴
      於本院，當時再審原告係被上訴人，曾提出：「縱認上訴
      人（再審被告）得請求，惟自77年8月9日訂立同意書至今
      ，已逾15年，其請求權已罹於時效而消滅」之抗辯。原確
      定判決竟謂「上開同意書僅在確認兩造先人林德祥之財產
      而已，並非於簽立同意書即表示要予變價分配，此由該同
      意書載『立同意書人茲同意林德祥派下財產無論是否派下
      五房全部具名，皆同意平均分配』語意甚明，故在該財產
      未變價出售前，其請求權尚未可行使，被上訴人（再審原
      告）辯稱以77年8月9日簽立同意書之日為請求權時效起算
      日云云，為不足採。附表一之不動產移轉登記日為79年2
      月22日，故附表一之不動產變價分配日為79年2月22日，
      上訴人（再審被告）於此時始得據以請求分配；附表二之
      不動產上訴人（再審被告）主張林永顯於81年5月27日出
      售，有土地登記簿謄本為證，故附表二之不動產變價分配
      日為81年5月27日，上訴人（再審被告）於此時始得據以
      請求分配，而上訴人（再審被告）於93年10月5日起訴，
      均未逾15年，時效尚未消滅」云云。顯然忽略了民法第
      315條「債權未定清償期者，債權人得隨時請求清償」之
      規定及最高法院28年上字第1760號判例意旨，以致對於系
      爭同意書消滅時效之起算點有所誤會，故有確定判決消極
      不適用法規，顯然影響裁判之情形。
    (三)系爭同意書，是否如原確定判決所謂「僅在確認兩造先人
      林德祥之財產而已」？攸關消滅時效之起算點。經查系爭
      同意書明確記載「立同意書人茲同意林德祥派下財產無論
      是否派下五房全部具名，皆同意平均分配」。既曰同意平
      均分配，已非單純的「僅在確認兩造先人林德祥之財產而
      已」，而係明示要平均分配。足證系爭同意書非僅在確認
      先人林德祥之財產而已，尚有明示要平均分配之文句，原
      確定判決認為「僅在確認兩造先人林德祥之財產而已」云
      云，顯與同意書之內容不符。
    (四)民法第315條規定債權未定清償期者，債權人得隨時請求
      清償。再參照最高法院28年上字第1760號判例「債權未定
      清償期者，債權人得隨時請求清償，為民法第315條所明
      定，是此項請求權自債權成立時即可行使，依民法第128
      條之規定，其消滅時效應自債權成立時起算。」
    1.系爭同意書並未記載何時實行平均分配，亦即未定平均分
      配之期日；也未約定由何人執行平均分配之職務。故依民
      法第315條之規定，簽立同意書之五房子孫，無論何人（
      包括再審被告）均可隨時採取主動請求平均分配林德祥之
      遺產（包括起訴請求分配）。至於分配之方法，諸如原物
      分配之移轉登記、持分移轉登記、變價分配價金等均可，
      並不限定於僅變價分配價金之一途。
    2.再審被告當初起訴時之起訴狀第3頁亦稱：「同意書所載
      同意平均分配之意涵，並不限於變價分配金錢而已」之語
      ，足證分配林德祥遺產之方法，原物分配之移轉登記、持
      分移轉登記、變價分配價金等均可，並不限於變價分配價
      金之一途。否則再審被告當初起訴時何以自承「同意書所
      載同意平均分配之意涵，並不限於變價分配金錢而已」之
      語？原確定判決竟謂自林德祥遺產變價時起始可行使請求
      權云云，顯有重大誤會。蓋依再審被告起訴時之主張「同
      意書所載同意平均分配之意涵，並不限於變價分配金錢而
      已」之語，即可知並不限於變價分配價金之一途。何況即
      令僅限於變價分配價金之一途，但依民法第315條之規定
      ，在訂立同意書之時起，兩造之任何一人皆可請求變價分
      配，故請求權時效應自77年8月9日訂立同意書時起算，再
      審被告遲至民國93年10月5日始起訴，顯然已逾15年，其
      請求權已罹時效而消滅云云。
    3.訴外人林永乾依系爭同意書請求屬於林德祥遺產之土地所
      有權移轉登記，亦可證明遺產之方法，原物分配之移轉登
      記、持分移轉登記、變價分配價金等均可，並不限於變價
      分配價金之一途，有臺灣臺中地方法院93年度重訴字第
      183號民事判決影本可證。
    (五)再審之聲明：求為判決：(1)本院94年度上字第254號確定
      判決廢棄；(2)再審被告對於臺灣臺中地方法院93年度訴字
      第2154號民事判決之上訴駁回；(3)再審訴訟費用及原確定
      判決第2、3審訴訟費用由再審被告負擔。
三、再審被告則以：
    (一)本件再審被告請求再審原告給付者，乃變賣原確定判決附
      表一二所示不動產所得之價金，而兩造對於原確定判決附
      表一二所示之不動產，係分別於79年2月22日及81年5月27
      日所出售，並無爭執，則該不動產之出售價金，當自前開
      期日起始得請求，原確定判決為此認定，適用法規並無違
      誤。此外，再審原告主張原確定判決對系爭同意書之解釋
      與同意書內容不符云云，惟事實審法院解釋意思並不生適
      用法規錯誤問題，再審原告執該理由提起再審，於法不合
      。
    (二)又再審原告曾對原確定判決向最高法院聲明不服，就前揭
      再審事由並於上訴理由狀中表明，嗣經最高法院裁定駁回
      再審原告之上訴確定在案。本件再審原告主張之再審事由
      ，顯與再審原告對原確定判決向最高法院聲明不服時之上
      訴理由所表明者相同，依民事訴訟法第496條第1項但書規
      定，自不得以原確定判決適用法規顯有錯誤為由，提起再
      審之訴，本件再審之訴顯無再審理由等語置辯。
    (三)答辯聲明：(1)再審之訴駁回；(2)再審訴訟費用由再審原告
      負擔。
四、按確定判決有民事訴訟法第496條第1項各款情形，固得提起
    再審之訴以為救濟，但當事人已依上訴主張其事由，或知其
    事由而不為主張者，不在此限，此觀同條項但書規定甚明。
    又再審原告前曾以二審判決違背法令為由提起第三審上訴，
    則二審判決有無違背法令，本係第三審法院應審判事項，若
    經第三審法院以上訴不合法駁回，即係認再審原告主張之事
    由並不構成判決違背法令，是該主張之事由已受第三審法院
    為實體審判，而有民事訴訟法第496條第1項但書規定之適用
    （參見臺灣高等法院暨所屬法院94年度法律座談會民事類提
    案第47號）。經查：
    (一)本件再審原告於提起第三審上訴時，其兩份上訴理由狀中
      均已主張系爭同意書係於77年8月9日簽署，依最高法院28
      年上字第1760號判例及民法第128、315條之意旨，被上訴
      人（即再審被告）本於同意書向上訴人（即再審原告）請
      求移轉土地所有權之請求權消滅時效期間，應自77年8月9
      日起算，並據此指摘即原確定判決違背法令等語（見再審
      被告提呈附件一上訴理由狀第9頁第五點、附件二上訴理
      由狀第1頁第一點）。經最高法院認「本件上訴人對於原
      判決提起上訴，雖以該判決違背法令為由，惟核其上訴理
      由狀所載內容，係就原審取捨證據、認定事實及解釋『同
      意書』之職權行使所論斷：．．．．。末查附表一所示之
      不動產變價分配之時間為79年2月22日，被上訴人於此時
      始得據以請求分配；附表二所示之不動產變價分配之時間
      為81年5月27日，被上訴人於此時始得據以請求分配，而
      被上訴人於93年10月5日提起本件訴訟，均未逾15年，本
      件時效尚未消滅。從而，被上訴人本於同意書之約定、變
      價分配及繼承之法律關係，請求上訴人連帶給付235萬1千
      752元及自94年1月25日起至清償日止，按年息百分之五計
      算之利息，即無不合等情，指摘其為不當，並就原審命為
      辯論及已論斷者，泛言違法，而非表明該判決所違背之法
      令及其具體內容，暨依訴訟資料合於該違背法令之具體事
      實，亦非具體敘述為從事法之續造、確保裁判之一致性或
      其他所涉及之法律見解具有原則上重要性之理由，難認其
      已合法表明上訴理由。」而以其上訴不合法裁定駁回。是
      再審原告於本件再審所主張原確定判決適用法規顯有錯誤
      之事由，業經其於第三審上訴時為主張，而為最高法院所
      不採並駁回其上訴。揆諸前揭說明，自不得再以該事由提
      起再審之訴。
    (二)況民事訴訟法第496條第1項第1款所規定之「適用法規顯
      有錯誤」，係指確定判決所適用之法規顯然違背法規，或
      與司法院尚有效之大法官會議之解釋，或最高法院尚有效
      之判例顯然違反者而言，及消極的不適用法規亦包括在內
      （司法院大法官會議釋字第177號解釋意旨參照），惟不
      包括認定事實錯誤、取捨證據失當之情形在內（最高法院
      80年台上字第1326號、63年台上字第880號判例意旨參照
      ）。至解釋意思表示原屬事實審法院之職權，原確定判決
      不過就事實審法院所確定之事實為法律上之判斷，事實審
      法院解釋意思表示，縱有不當，亦不生適用法規顯有錯誤
      問題（最高法院64年台再字第140號判例意旨參照）。查
      原確定判決事實及理由欄第貳、實體方面：第四段第(四)點
      所載：「．．．。查，兩造及其餘林德祥之子各房於77年
      8月9日固簽立同意書，將林德祥派下之財產由林德祥之子
      五房平均分配，惟上開同意書僅在確認兩造先人林德祥之
      財產而已，並非於簽立同意書即表示要予變價分配，此由
      該同意書載『立同意書人茲同意林德祥派下財產無論是否
      派下五房全部具名，皆同意平均分配．．』語意甚明，故
      在該財產未變價出售前，五房之間自無分配林德祥財產之
      情形，其請求權尚未可行使，是被上訴人辯稱以77年8月9
      日簽立同意書之日為請求權時效起算日云云，自與上開規
      定不合，為不足採。就附表一所示之不動產部分，上訴人
      主張係79年間林永顯徵得各房同意，與訴外人林漢周達成
      協議，由林永顯以500萬元承受上開土地及建物，由林永
      顯給付林漢周250萬元，餘250萬元由五房平分各五十萬元
      等語（見本院卷第129、130頁），互核附表一不動產移轉
      登記之『原因發生日期79年2月22日』記載相符，有上開
      土地及建物登記簿謄本在卷可稽（見原審卷第15至30頁）
      ，故附表一所示之不動產變價分配之時間為79年2月22 日
      ，即上訴人於此時始得據以請求分配；就附表二所示部分
      ，上訴人主張係林永顯於81年5月27日出售上開土地，為
      被上訴人所不爭執，並有上訴人提出土地登記簿謄本一份
      在卷為證（見原審卷第82至127頁），即附表二所示之不
      動產變價分配之時間為81年5月27日，即上訴人於此時始
      得據以請求分配，而上訴人於93年10月5日提起本件訴訟
      ，有原審收件章可稽（見原審卷第4頁），核算上訴人對
      附表一、二不動產變價而得以請求分配之時，均未逾15年
      ，揆諸上開規定，本件時效尚未消滅。故上訴人上開主張
      為可取，被上訴人上揭所辯時效已消滅云云，為不可採。
      」（見再證二原確定判決第9、10頁），乃原確定判決本
      於職權解釋系爭同意書之意思表示後為法律上之判斷，此
      等職權之行使，惟揆諸前開說明，並無適用法規錯誤問題
      ，再審原告主張原確定判決認為系爭同意書「僅在確認兩
      造先人林德祥之財產而已」，顯與同意書之內容不符云云
      ，僅係就原確定判決解釋意思表示之職權行使所為論斷加
      以指摘，要與民事訴訟法第496條第1項第1款「適用法規
      顯有錯誤」之規定不符，難認為有理由。
五、綜上所述，再審原告上開主張，既難認係適法之再審理由，
    則其提起本件再審之訴，自屬顯無理由，爰不經言詞辯論，
    逕以判決駁回之。
六、據上論結，本件再審之訴為顯無理由，依民事訴訟法第502
    條第2項、第78條、第85條第1項前段，判決如主文。
中    華    民    國    95    年    8    月    18    日
                      民事第六庭審判長法  官  林陳松
                                      法  官  鄭金龍
                                      法  官  王重吉
以上正本係照原本作成。
如對本判決上訴，須於收受判決送達後二十日內向本院提出上訴
書狀，其未表明上訴理由者，應於提出上訴後二十日內向本院提
出上訴理由書 (須按他造人數附具繕本)。
上訴時應提出委任律師為訴訟代理人之委任狀。具有民事訴訟法
第四百六十六條之一第一項但書或第二項之情形為訴訟代理人者
，另應附具律師及格證書及釋明委任人與受任人有該條項所定關
係之釋明文書影本。
                                      書記官  紀美鈺
中    華    民    國    95    年    8     月    22    日
                                                      Ｈ


司法院資訊處製作；財團法人民間司法改革基金會備份。
